【裁判字號】    98,消債更,246
【裁判日期】    980717
【裁判案由】    聲請更生程序
【裁判全文】
臺灣高雄地方法院民事裁定           98年度消債更字第246號
聲  請  人  甲○○
                      1
代  理  人  蔡秋聰    律師
上列當事人因消費者債務清理事件聲請更生，本院裁定如下：
    主      文
聲請人甲○○自民國九十八年七月十七日十七時起開始更生程序
。命司法事務官進行本件更生程序。
    理      由
一、按債務人不能清償或有不能清償之虞者，得依本條例所定更
    生或清算程序，清理其債務，消費債務清理條例（下稱消債
    條例）第3條定有明文。次按，經濟上陷於困境之消費者，
    若任其於惡性循環之債務窘境中自生自滅，其將衍生嚴重之
    社會問題，致難以維持安定之社會經濟秩序，故有分別情形
    依更生或清算之程序給予清理債務之必要，藉以妥適調整其
    與各相關債權人等間之權利義務關係，並謀求消費者經濟生
    活之更生機會，從而健全社會經濟發展。惟私法上之債之關
    係，係以當事人間之信賴關係為基礎，此為社會經濟組織之
    重要支柱，故當事人於以法律行為追求自己之利益之際，亦
    應顧及他方當事人之利益，暨考量債權債務在社會上之作用
    ，本於誠實信用之原則，行使債權及履行債務，故消費者欲
    以上開條例為其所負債務之調整者，自應本於誠信原則之要
    旨。是所謂債務人得聲請更生或清算者，自僅限於其不能清
    償債務或有不能清償之虞，而陷於經濟上之困境時，始得准
    許之，以避免濫用善意立法，圖謀個人債務減免，致使社會
    反而陷於道德危機，造成社會經濟之動盪。又依消債條例第
    151條規定，係採「協商前置主義」，而債務人於協商程序
    中，自應本於個人財產及收支狀況，依最大誠信原則，商討
    解決方案，如終究不能協商，於聲請更生或清算時，法院審
    酌上開條文所謂「不能清償債務或有不能清償之虞」，允宜
    綜衡債務人全部收支及財產狀況，評估是否已不能維持符合
    人性尊嚴之最基本生活條件。倘債權人曾提出協商方案，其
    條件是否確使債務人不能達到上開基本生活之要求等，為其
    判斷之標準。再按，聲請更生或清算不合程式或不備其他要
    件者，法院應以裁定駁回之，但其情形可以補正者，法院應
    定期間先命補正，復為消債條例第8條所明定。
二、聲請意旨略以：聲請人積欠如附表所示之華南商業銀行股份
    有限公司（下稱華南銀行）等債權人債務共計新台幣（下同
    ）7,817, 943元，前未曾依「中華民國銀行公會會員辦理消
    費金融案件無擔保債務協商機制」請求共同協商債務清償方
    案，惟於消債條例施行後，曾以書面向最大債權金融機構華
    南銀行請求共同協商而遭該行退件致協商未成立。而聲請人
    每月在支出其本身之生活費用、子女之扶養費用及房屋貸款
    後，實已陷入有不能清償債務之情事，且聲請人無擔保或無
    優先權之債務總額未逾1, 200萬元，復未經法院裁定開始清
    算程序或宣告破產，爰依法聲請更生等情。
三、經查：
  (一)聲請人現積欠華南銀行等債權人如附表合計7,817,943 元之
    債務，於聲請更生前曾以書面向華南銀行請求共同協商債務
    清償方案，惟協商不成立等情，有聲請人所出具之債權人清
    冊、財團法人金融聯合徵信中心專用債權人清冊及前置協商
    不成立通知書（詳卷第11至13頁、第31頁至33頁、第74 頁
    ）附卷可稽，應認真實。
  (二)聲請人固主張目前任職於補習班擔任行政工作，平均每月可
    得薪資35,000等語，惟依其提出97年1 月~12 薪資袋（詳卷
    第75頁至80頁）記載97年薪資所得總額為453, 850元以觀，
    已徵其平均月薪約為37 ,821 元。又參酌聲請人自陳除上開
    工作外，另於麥當勞兼差打工大夜班，平均每月薪資可得15
    ,000 元 以觀，堪認聲請人目前月薪所得應約為52,821元。
    再參酌消債條例之立法目的，係為使不幸陷入經濟困境之人
    得以清理債務、重建生活，並在清理過程中能保有符合人性
    尊嚴之最低基本生活，而非維持債務人過去慣常之寬裕生活
    ，是並非由聲請人任意主張其基本生活費用之數額，否則將
    造成揮霍無度以致清償能力降低，反而易使更生程序無從進
    行，衡以，聲請人居住於高雄縣林園鄉，因此本院認應以內
    政部所公告之98年度臺灣省低收入戶最低生活費用每人每月
    為9,660 元計算始為合理。此外，聲請人主張每月尚須固定
    支付房屋貸款約13,200元乙節，據其所提出建物登記謄本及
    土地登記謄本為佐（詳卷第96至98頁、第100 至102 頁），
    應堪認定。
  (三)此外，聲請人主張前配偶陳明欽已失聯，故其每月單獨負擔
    子女陳姿陵、陳怡蓁、陳怡妤及陳子軒之扶養費用每月共計
    29,0 00 元等情，業據其提出戶籍謄本、子女之96、96綜合
    所得及財產歸屬資料清單為證（詳卷第14至15頁、第81頁至
    92頁），惟依上開說明，子女之每月生活費用應亦應以9,66
    0 元計算，是聲請人每月須支出子女扶養費之金額為38,640
    元【9,660 元×4 ＝38,640元】。而按聲請人自陳每月支出
    29 ,000 元之扶養費並未逾越此標準，應堪採信。
  (四)綜上，以聲請人目前每月收入約為52,821元計算，在扣除每
    月必要生活費用、房屋貸款及扶養費用後，可供支配餘額僅
    餘961元【計算式：52,821 元－9,660 元－13,200元－29,0
    00元=961元】，客觀上堪認其確已陷於不能清償之情形。
五、綜上所述，聲請人有不能清償債務之情事，其無法清償如附
    表所示之無擔保債務未逾1,200 萬元，且無消債條例第46條
    各款所定應駁回更生聲請之事由存在，故聲請人聲請更生，
    應予准許，爰裁定如主文第一項所示。並依上開規定命司法
    事務官進行本件更生程序，爰裁定如主文第二項所示。
六、依消費者債務清理條例第11條第1 項、第45條第1 項、第16
    條第1 項，裁定如主文。
中    華    民    國    98    年    7     月    17    日
                  民事第五庭  法  官      李昭彥
上為正本係照原本作成。
本件不得抗告。
本件已於98年7 月17日下午5 時公告。
中    華    民    國    98    年    7     月    17    日
                              書記官      吳雅琪
附表：
┌──┬────────────┬────────┬───────┐
│編號│債權人                  │金額（新台幣）  │種    類      │
├──┼────────────┼────────┼───────┤
│ 一 │華南銀行                │5,449,000元     │房屋貸款      │
├──┼────────────┼────────┼───────┤
│ 二 │合作金庫商業銀行        │49,601   元     │信用卡消費款  │
├──┼────────────┼────────┼───────┤
│ 三 │花旗銀行                │227,399  元     │信用卡消費款  │
├──┼────────────┼────────┼───────┤
│ 四 │元大銀行                │106,350  元     │信用卡消費款  │
├──┼────────────┼────────┼───────┤
│ 五 │玉山銀行                │137,030  元     │信用卡消費款  │
├──┼────────────┼────────┼───────┤
│ 六 │萬泰銀行                │1,212,006元     │信用卡消費款、│
│    │                        │                │房屋貸款      │
├──┼────────────┼────────┼───────┤
│ 七 │台新銀行                │200,654  元     │信用卡消費款  │
├──┼────────────┼────────┼───────┤
│ 八 │大眾銀行                │72,000   元     │信用卡消費款  │
├──┼────────────┼────────┼───────┤
│ 九 │日盛銀行                │28,686   元     │信用卡消費款  │
├──┼────────────┼────────┼───────┤
│ 十 │慶豐銀行                │335,217  元     │信用卡消費款、│
│    │                        │                │消費借貸      │
├──┴────────────┼────────┴───────┤
│   合             計          │7,817,943元                     │
└───────────────┴────────────────┘


司法院資訊處製作；財團法人民間司法改革基金會備份。
